臺灣臺中地方法院民事判決
111年度重訴字第265號
原      告  林永進  
            林志鴻  
共      同
訴訟代理人  陳銘釗律師
被      告  林能尊公業

法定代理人  林銘德  
訴訟代理人  黃英傑律師
上列當事人間請求給付分配款事件，本院於民國111年8月15日言
詞辯論終結，判決如下：
    主    文
原告之訴及假執行之聲請均駁回。
訴訟費用由原告負擔。
    事實及理由
一、原告主張：
（一）被告係由「享祀人」即原告先祖林明尊（即林能尊，下逕
      稱林能尊) 之長子林標、次子林煌、參子林容、肆子林良
      、五子林安及六子林香等6名「設立人」，為奉祀林能尊
      及團結宗誼、庇佑子孫，而以林能尊所遺坐落總登記前臺
      中州大屯郡北屯庄三分埔庄40番之1、之2、之3及之4等4
      筆土地（即總登記後及重測前為臺中市○○區○○○段0000○00
      00○0000○0000○地號，重測後為松茂段673、672、671及67
      0等地號）為「祀產」所設立。其原供奉地點在臺中州大
      屯郡北屯庄三分埔40番地，嗣管理人遞嬗更迭，現由丁○○
      擔任，祭祀地點則設在原告乙○○之住所臺中市○○區○○巷00
      號舉行之。上開土地嗣於101年間經「逕為分割」為松茂
      段673、673-1、673-2、672、672-1、672-2、671、671-1
      、670、670-1及670-2等地號11筆（下稱670地號等11筆土
      地）。林標有2子即長子林法、次子林阿爐，林標於日據
      時期明治（民前8年）37年3月8日死亡，其房份即由林法
      及林阿爐2人共同繼承。因林良膝下無子，故林阿爐於明
      治（民前5年）40年9月26日過房林良為其「過房子」、「
      兼祧」大房、四房，戶籍登記父欄仍為林標，林良於明治
      （民前4年）41年2月25日死亡，第四房房份由林阿爐單獨
      繼承。林標之長子林法於34年12月29日死亡，因無子嗣，
      其房份即由其弟即林阿爐繼承。林阿爐之子為乙○○之父林
      永正與原告甲○○，故林阿爐死亡後，乃共同繼承林標派下
      之房份即派下權，而成為被告之派下員。惟於101年間，
      被告之派下員林上平為辦理申請被告之派下全員證明書，
      而提出「派下全員系統表」，其上僅記載被告之大房設立
      人林標派下「林法（絶嗣）」，別無其他，因與上情有違
      ，原告乃於同年11月12日向被告提出異議。
（二）被告於110年6月17日寄送其製作之「林能尊清理報告書」
      包含清理工作報告、售地報告、收支及分配報告、匯款方
      式說明、匯款同意書，其中匯款同意書記載「本人同意11
      0年6月17日林能尊工業清理報告書及收支報告全部內容…
      」，因甲○○一時不察匯款同意書之內容而誤予簽署，乃獲
      被告給付設立人林良派下房分之分配款新臺幣（下同）59
      2萬9,099元，惟其中附件四「林能尊分配款比例」表上所
      載，設立人林標派下無人繼承，設立人無端多出養子林聘
      三及其繼承人林載（戴）樹（下逕稱林載樹）一派，然被
      告並未提出林能尊收養林聘三之相關證據。又前三份埔庄
      40番地土地所有權固為林三隆、林能尊共有，應有部分各
      2分之1，林三隆之持分依土地臺帳記載由林聘三、林載樹
      相續繼承，林能尊死後，其持分登記為公業林能尊，然該
      土地嗣於昭和7年（民國21年）經分割為40、40-1、40-2
      、40-3、40-4等番地五筆，其中40番地（0.2038甲）於林
      聘三死後，由林載樹繼承並繼續分管，其餘40-1至40-4番
      地等4筆（合計0.2032甲）均由被告分管，35年間之土地
      總登記期間，上開被告所分管之40-1至40-4番地等4筆，
      乃依其分管狀態登記為被告所有，林載樹所分管之40番地
      ，則因「逾登記期限無人聲請登記」（林載樹已於20年6
      月21日死亡）而於45年間依法（參土地法第57條規定）登
      記為國有，因此，可知林聘三未有將其應有部分捐助為被
      告祀產之情形。
（三）原告否認林聘三一派有派下權，不同意匯款同意書之匯款條件，且原告先祖林阿爐確有兼祧被告大房及四房祭祀之事實，應具有雙房派下權，甲○○誤簽匯款同意書，爰依民法第88條第1項規定以本狀繕本送達為撤銷該同意之意思。被告應將被告大房林標派下之房份分配款，如被告已分配予四房林良派下之房份金予原告之金額各592萬9,099元，給付原告等語。並聲明：1.被告應各給付原告592萬9,099元，及各自起訴狀繕本送達翌日起，均至清償日止，按週年利率百分之5計算之利息。2.原告願供擔保請准宣告假執行。 
二、被告則以：
（一）依丁○○108年8月8日所撰被告沿革，被告設立人為享祀人7
      名男子即長子林標、次子林煌、參子林容、肆子林良、五
      子林安、六子林香、養子林聘三等7名，派下現員67人。
      被告名下北屯區美和段2地號土地於110年4月20日出售，
      被告於110年6月17日提出清理報告書，其中各派下現員依
      房份均等原則分配。前三份埔庄40番地土地所有權為林三
      隆、林能尊共有，應有部分各2分之1，林能尊死後，其持
      分改登記為公業林能尊，該土地於昭和7年（民國21年）
      分割為40、40-1、40-2、40-3、40-4等番地5筆，均由林
      載樹與被告維持共有，35年總登記前，林載樹感念林能尊
      對其父林聘三養育之恩，乃將其分別共有2分之1捐贈被告
      ，被告派下員乃增選林載樹為管理人，40番地因於35年總
      登記時未申報總登記，於45年逕成登記為國有，40-1、40
      -2、40-3、40-4等番地4筆，則登記為被告名下，管理人
      則登記為林載樹、林容2人，林聘三有參與設立並將其持
      分併入公業，否則林聘三、林載樹之持分不會憑空消失，
      除乙○○外，其餘派下員（包含甲○○）均已認同，故林聘三
      一房以林能尊養子身分參與設立本業。
（二）林阿爐出養林良，應繼承林良之派下權，而林阿爐既非獨
      子，並無「一子雙祧」可言。況且，為他家之養子，習慣
      上對其本生家之財產無繼承權，原告主張對林標仍可繼承
      其派下權，此一變態事實應由原告負舉證責任。林阿爐於
      明治40年（民前5年）9月26日由林良收養，故之戶籍謄本
      上雖記載「父林標」，但其身分上仍應屬林良，依日據時
      期戶口規則，收養子女固須申報戶口，但已未申報戶口，
      於收養之成立並無影響。原告只能繼承林良所傳派下權，
      不得要求同時繼承林標所傳派下權，林標之派下權應由其
      他各房均分等語，資為抗辯。並聲明：1.原告之訴及假執
      行之聲請均駁回。2.如受不利判決，願供擔保免為假執行
      。
三、本件經本院協同兩造整理爭點為（見本院卷第385頁）：
　　1.原告主張否認林聘三為林能尊養子，依分管契約林三隆之
      持分部分業已登記為國有，故林聘三一派未捐助，非設立
      人；被告抗辯林聘三為林能尊養子，40番地雖為林聘三一
      派所分管，但未分割，收歸國有的風險應共同承擔，故該
      派以所有之40-1至40-4番地之持分捐助而為設立人，何者
      可採？
    2.原告主張林阿爐為「過房子」「兼祧」大房、四房，派下
      權均得繼承；被告抗辯本件不適用「一子雙祧」，林阿爐
      為四房林良養子（即「過房子」即是養子之意），否認「
      兼祧」，何者可採？
    3.原告主張基於其主張計算之結果被告應再各給付原告592 
      萬9,099元；被告否認其計算為正確，原告是否盡舉證之
      責？
四、本院之判斷：
（一）林標、林煌、林容、林良、林安及林香均為林能尊之子，
      而為被告之設立人，被告係以林能尊所遺坐落總登記前臺
      中州大屯郡北屯庄三分埔庄40-1、40-2、40-3、40-4等番
      地4筆為祀產所設立，該4筆土地總登記後及重測前為臺中
      市○○區○○○段0000○0000○0000○0000○地號土地，嗣經重測
      、分割後為670地號等11筆土地；林標有2子即長子林法、
      次子林阿爐，林標於日治時期明治37年（民前8年）3月8
      日死亡，後因林良膝下無子，林阿爐於明治40年（民前5
      年）9月26日過房林良為其「過房子」，而林阿爐之子則
      為乙○○之父林永正與甲○○；前三分埔庄40番地土地所有權
      為林三隆、林能尊共有，應有部分各2分之1，林三隆之應
      有部分依續由林聘三、林載樹繼承，而林能尊死後，其應
      有部分則登記為公業林能尊所有，後該土地於昭和7年（
      民國21年）經分割為三分埔庄40、40-1、40-2、40-3、40
      -4等番地5筆，其中40番地由林聘三、林載樹依序分管，
      其餘40-1至40-4番地等4筆則由被告分管，後於35年之土
      地總登記期間，上開被告所分管之40-1至40-4番地等4筆
      ，乃依其分管狀態登記為被告所有，林載樹所分管之40番
      地，則因逾登記期限無人聲請登記，而於45年間依土地法
      第57條規定登記為國有等情，有670地號等11筆土地之土
      地登記第二類謄本、原告之戶籍謄本、林阿爐之戶籍謄本
      、林良、林法及林阿爐於日治時期之戶籍謄本、被告之沿
      革、三分埔庄40、40-1、40-2、40-3及40-4番地土地臺帳
      、三分埔段40-1、40-2、40-3及40-4地號土地登記簿資料
      附卷可證（見本院卷第35至46頁、49至51頁、53頁、59頁
      、65頁、167至168頁、239至311頁），且為兩造所不爭執
      ，堪信為真實。
（二）關於林聘三是否為被告之設立人，原告固否認林聘三為林
      能尊養子，曾有捐助被告之情事。然查：
　　1.關於林聘三是否為林能尊養子乙節，此雖未記載於日據時
      代之戶籍謄本或族譜，惟日據時代之戶籍謄本或族譜，或
      有缺漏、或有誤載，是否確有收養仍應綜合全卷證為判斷
      ，日據時代之戶籍謄本或族譜僅是佐證，並非絕對依憑。
      關於被告抗辯林聘三為林能尊養子乙節，業據被告提出丙
      ○○○○沿革上載：捒東下堡三份埔庄40番地原為林能派（即
      林三隆）與林能尊（即林明尊、林尊）共有，應有部分各
      二分之一，林三隆生前已分配財產，將其40番地應有部分
      二分之一分給幼子林聘三管理，林三隆約於明治20年代死
      亡該地應有部分二分之一由林聘三繼承。由於林三隆死亡
      時林聘三尚未成年，林能尊乃收養撫育林聘三並視如己出
      。林能尊育有長男林標、次男林煌、三男林容、四男林良
      、五男林安、六男林香、養子林聘三共七子等情，有上開
      丙○○○○沿革在卷足參（見本院卷第167頁），並經臺中市
      北屯區公所審核後同意備查（見本院卷第169頁），於108
      年10月25日核發派下全員證明書（見本院卷第161至164頁
      ）、丙○○○○派下全員系統表亦載：設立人（養子）林聘三
      （見本院卷第165頁），嗣被告依上開資料配分派下之房
      份分配款，亦經全體67名派下員其中65人簽署匯款同意書
      或指定匯款書（見本院卷第173至237頁），再參以林三隆
      曾為被告之管理人（見本院卷第239頁），祭祀公業雖不
      以有派下權人為管理人之必要，然管理人通常為有派下權
      人，則屬祭祀公業之常態（最高法院95年度台上字第584
      號判決，亦為相同之見解，見本院卷第417至420頁），足
      認被告抗辯關於林聘三為林能尊養子有派下權及以此為基
      礎所計算派下權房份分配款之分配方案，確實經過臺中市
      北屯區公所核認，並取得絕大多數宗族成員之贊同，且較
      合於管理人通常為有派下權人之常情。
　　2.另就捐助設立方面觀之，三分埔庄40番地土地最初為林三
      隆、林能尊所共有，應有部分各為2分之1，則於40番地土
      地經分割為三分埔庄40、40-1、40-2、40-3、40-4等番地
      5筆之後，林三隆之繼承人即林聘三、林載樹等人對各筆
      土地仍各有2分之1之應有部分，乃屬當然，縱然林聘三、
      林載樹僅就40番地土地加以分管，亦無不同。嗣於土地總
      登記時，被告既就三分埔段40-1、40-2、40-3及40-4地號
      土地登記有全部之所有權，當可認林聘三、林載樹就各該
      土地之應有部分前已轉讓予被告，即應有捐助被告之情形
      。至原告雖稱於45年間，林聘三、林載樹前所分管之40番
      地土地因逾登記期限無人申請登記，而經登記為國有等情
      ，然而，縱40番地土地後遭收歸為國有，僅代表被告與林
      載樹之繼承人對40番地土地之所有權不復存在，惟依原告
      所述之情節，尚難說明何以林聘三、林載樹嗣後就上開40
      -1、40-2、40-3及40-4地號土地之應有部分亦已不復存在
      。綜上所述，林聘三應有以其所有之土地應有部分2分之1
      捐助予被告，而可認其屬被告之設立人，是原告主張林聘
      三並非設立人，否認林聘三一派有派下權，請求重新分配
      該派下之房份分配款，自無可採。
（三）又有關祭祀公業及其派下權，在我國現行民法並無規定，
      自應依民法第1條規定依習慣審理；臺灣地區確有如上訴
      人所舉之「依臺灣習慣，縱令某人過房於他房，如其目的
      在於祭祀，而非為出嗣者，即係所謂一子雙祧，並不喪失
      其本房遺產繼承權」之事實，換言之如係「出嗣」者，即
      喪失其本房遺產繼承權（按應包含派下權繼承權）（最高
      法院84年度臺上字第442號判決參照）。又依前清時代臺
      灣習慣，兼祧兩房以獨子為要件，若非獨子，只許其出繼
      而不得兼祧，又過房子須兼祧兩房，始不喪失其對本生房
      遺產繼承權（臺灣民事習慣調查報告第158、166、338、3
      78，最高法院86年度臺上字第856號判決參照）。經查，
      因四房之林良無子，故由林阿爐任林良之過房子，依原告
      所提之日治時期戶籍資料，於林阿爐之欄位亦載有：「明
      治四十年九月二十六日叔父林良之養子 過房子緣祖」等
      語（見本院卷第59頁），而過房子即為同宗養子，有臺灣
      民事習慣調查報告在卷足參（見本院卷第355、405、407
      頁）。然就原告主張林阿爐得雙祧兩房乙節，因林阿爐之
      本生父即大房林標有2子即林法、林阿爐，林阿爐並非獨
      子，即與上述一子雙祧之習慣中，兼祧兩房之人須為獨子
      之要件有違，是應認林阿爐係已出養於林良，而喪失對於
      其本房即林標之遺產繼承權。縱使林標之長子林法後於34
      年12月29日死亡而無子嗣，然林阿爐於出養予林良之時，
      林標確實尚有林法1子，故尚難以林法死後絕嗣之情，而
      推認於林阿爐出養予林良當時係合乎上揭一子雙祧之習慣
      ，並認林阿爐得兼祧大房及四房。至原告所提之35年10月
      1日申請設籍登記之戶籍登記簿，林阿爐之父固記載為林
      標（見本院卷第53頁），惟林阿爐於日治時期業已出養為
      林良之養子，此部分之登記與上揭所認林阿爐為林良養子
      之事實有悖，然其原因為何，實屬不明，尚無法以此事後
      之登記資料逕予回推於日治時期非獨子、業已出養為林良
      養子之林阿爐有一子雙祧之情事。綜上所述，林阿爐僅對
      四房林良有繼承之權，則原告僅就該房份有受領分配款之
      權，原告主張其亦得繼承大房林標之派下權，得分配大房
      林標派下之房份分配款，即屬無據。
五、綜上所述，本件原告主張林聘三一派無派下權，應重新分配
    該派下之房份分配款，原告並得分配大房林標派下之房份分
    配款，重新計算後，請求被告給付原告各592萬9,099元，為
    無理由，應予駁回。原告之訴既經駁回，其假執行之聲請，
    失所依據，應併予駁回。
六、本件事證已臻明確，兩造其餘之攻擊防禦方法及舉證，經本
    院審酌後，認均不足以影響本判決之結果，爰不逐一論列，
    併此敘明。
七、據上論結，原告之訴為無理由，爰依民事訴訟法第78條規定
    ，判決如主文。　　
中　　華　　民　　國　　111 　年　　9 　　月　　21　　日
                  民事第一庭      法  官  王詩銘
以上正本係照原本作成。
如對本判決上訴，須於判決送達後20日內向本庭提出上訴狀（須
按他造當事人之人數附繕本）。如委任律師提起上訴者，應一併
繳納上訴審裁判費。
中　　華　　民　　國　　111 　年　　9 　　月　　21　　日
                                  書記官  林玟君